臺灣臺北地方法院刑事判決
111年度審訴字第152號
公  訴  人  臺灣臺北地方檢察署檢察官
被      告  戴宏偉



上列被告因詐欺案件，經檢察官提起公訴（110年度偵字第36607
號），被告於準備程序中就被訴事實為有罪之陳述，經本院告以
簡式審判程序之旨，並聽取當事人之意見後，經本院合議庭裁定
 ，由受命法官獨任行簡式審判程序，並判決如下：
    主      文
戴宏偉犯三人以上共同冒用公務員名義詐欺取財罪，累犯，處有
期徒刑壹年肆月。
    事實及理由
一、按簡式審判程序之證據調查，不受第159條第1項之限制，刑
    事訴訟法第273條之2定有明文，是於行簡式審判程序之案件
    ，被告以外之人於審判外之陳述，除有其他不得做為證據之
    法定事由外，應認具有證據能力，合先敘明。
二、本件犯罪事實及證據，除犯罪事實欄一第21至23行「繳回本
    案詐欺集團，而以此迂迴之方式掩飾特定犯罪所得之來源及
    去向。嗣因王潘愛珠察覺有異，始知受騙。」更正為「繳回
    本案詐欺集團，製造詐欺所取得財物流向之斷點，而隱匿該
    犯罪所得之去向。嗣戴宏偉於同日因另案遭員警逮捕後，於
    員警尚無客觀事證足懷疑其涉犯本案時，即主動向員警坦承
    上情」；證據部分補充被告戴宏偉於本院準備程序及審理中
    之自白外，均引用如附件所示檢察官起訴書之記載。
三、應適用之法律及科刑審酌事由　　
㈠、按洗錢防制法業於民國105年12月28日修正公布，並於106年6
    月28日生效施行（下稱新法）。修正前該法（下稱舊法）將
    洗錢行為區分為將自己犯罪所得加以漂白之「為自己洗錢」
    及明知為非法資金，卻仍為犯罪行為人漂白黑錢之「為他人
    洗錢」兩種犯罪態樣，且依其不同之犯罪態樣，分別規定不
    同之法定刑度。惟洗錢犯罪本質在於影響合法資本市場並阻
    撓偵查，不因為自己或為他人洗錢而有差異，且洗錢之行為
    包含處置（即將犯罪所得直接予以處理）、多層化（即為使
    偵查機關難以追查金流狀況，以迂迴層轉、化整為零之多層
    化包裝方式，掩飾或隱匿特定犯罪所得）及整合（即收受、
    持有或使用他人犯罪所得，使該犯罪所得披上合法之外衣，
    回歸正常金融體系）等各階段行為，其模式不祗一端，上開
    為自己或為他人洗錢之二分法，不僅無助於洗錢之追訴，且
    徒增實務上事實認定及論罪科刑之困擾。為澈底打擊洗錢犯
    罪，新法乃依照國際防制洗錢金融行動工作組織（Financia
    lActionTaskForce，下稱FATF）40項建議之第3項建議，並
    參採聯合國禁止非法販運麻醉藥品和精神藥物公約及聯合國
    打擊跨國有組織犯罪公約之洗錢行為定義，將洗錢行為之處
    置、多層化及整合等各階段，全部納為洗錢行為，而於新法
    第2條規定：「本法所稱洗錢，指下列行為：一、意圖掩飾
    或隱匿特定犯罪所得來源，或使他人逃避刑事追訴，而移轉
    或變更特定犯罪所得。二、掩飾或隱匿特定犯罪所得之本質
    、來源、去向、所在、所有權、處分權或其他權益者。三、
    收受、持有或使用他人之特定犯罪所得。」以求與國際規範
    接軌，澈底打擊洗錢犯罪。又因舊法第3條所規範洗錢犯罪
    之前置犯罪門檻，除該條所列舉特定嚴重危害社會治安及經
    濟秩序之犯罪暨部分犯罪如刑法業務侵占等罪犯罪所得金額
    須在新臺幣（下同）5百萬元以上者外，限定於法定最輕本
    刑為5年以上有期徒刑以上刑之「重大犯罪」，是洗錢行為
    必須以犯上述之罪所得財物或財產上利益為犯罪客體，始成
    立洗錢罪，過度限縮洗錢犯罪成立之可能，亦模糊前置犯罪
    僅在對於不法金流進行不法原因之聯結而已，造成洗錢犯罪
    成立門檻過高，洗錢犯罪難以追訴。故新法參考FATF建議，
    就其中採取門檻式規範者，明定為最輕本刑為6個月以上有
    期徒刑之罪，並將「重大犯罪」之用語，修正為「特定犯罪
    」；另增列未為最輕本刑為6個月以上有期徒刑之罪所涵括
    之違反商標法等罪，且刪除有關犯罪所得金額須在5百萬元
    以上者，始得列入前置犯罪之限制規定，以提高洗錢犯罪追
    訴之可能性。從而新法第14條第1項所規範之一般洗錢罪，
    必須有第3條規定之前置特定犯罪作為聯結，始能成立。例
    如詐欺集團向被害人施用詐術後，為隱匿其詐欺所得財物之
    去向，而令被害人將其款項轉入該集團所持有、使用之人頭
    帳戶，並由該集團所屬之車手前往提領詐欺所得款項，檢察
    官如能證明該帳戶內之資金係本案詐欺之特定犯罪所得，即
    已該當於新法第14條第1項之一般洗錢罪；至若無法將人頭
    帳戶內可疑資金與本案詐欺犯罪聯結，而不該當第2條洗錢
    行為之要件，當無從依第14條第1項之一般洗錢罪論處，僅
    能論以第15條第1項之特殊洗錢罪。至於往昔實務認為，行
    為人對犯特定犯罪所得之財物或利益作直接使用或消費之處
    分行為，或僅將自己犯罪所得財物交予其他共同正犯，祗屬
    犯罪後處分贓物之行為，非本條例所規範之洗錢行為，惟依
    新法規定，倘行為人意圖掩飾或隱匿特定犯罪所得來源，而
    將特定犯罪所得直接消費處分，甚或交予其他共同正犯，或
    由共同正犯以虛假交易外觀掩飾不法金流移動，即難認單純
    犯罪後處分贓物之行為，應仍構成新法第2條第1或2款之洗
    錢行為。申言之，洗錢之定義，在新法施行後，與修正前規
    定未盡相同，因此是否為洗錢行為，自應就犯罪全部過程加
    以觀察，以行為人主觀上具有掩飾或隱匿其特定犯罪所得或
    變得之財產或財產上利益，與該特定犯罪之關聯性，使其來
    源形式上合法化，或使他人逃避刑事追訴、處罰之犯罪意思
    ，客觀上有掩飾或隱匿特定犯罪所得之財物或財產上利益之
    具體作為者，即屬相當（最高法院108年度台上字第3585、2
    299號、109年度台上字第1641、947號刑事判決意旨參照）
    。查本案被告戴宏偉係依「特斯拉」、「倉鼠」之指示向告
    訴人王潘愛珠收取財物，並將所收取之財物放置於漢堡店廁
    所內，嗣由同集團不詳成員收取，而被告自承不知道何人收
    取上開財物，也沒看過「特斯拉」、「倉鼠」等人（見偵查
    卷第57至58頁），則其依指示將詐得財物放置於指定地點，
    由同集團不詳成員收取後，將無從追查財物之流向，使該詐
    欺所得財物之去向不明，客觀上已製造該詐欺犯罪所得財物
    流向之斷點，達成隱匿犯罪所得之效果，妨礙該詐欺集團犯
    罪之偵查，自構成洗錢防制法第2條第2款「掩飾或隱匿特定
    犯罪所得之本質、來源、去向、所在、所有權、處分權或其
    他權益者」之洗錢行為甚明。
㈡、是核被告所為，係犯刑法第339條之4第1項第1款、第2款之三
    人以上共同冒用公務員名義詐欺取財罪及洗錢防制法第14條
    第1項之洗錢罪。
㈢、被告與「特斯拉」、「倉鼠」間，就本案上揭犯行，具有相
    互利用之共同犯意，並各自分擔部分犯罪行為，故其等就前
    揭犯行具有犯意聯絡及行為分擔，應論以共同正犯。
㈣、被告所犯上開詐欺取財及洗錢行為間具有行為局部、重疊之
    同一性，應認所犯係以一行為同時觸犯刑法第339條之4第1
    項第1款、第2款之三人以上共同冒用公務員名義詐欺取財罪
    及洗錢防制法第14條第1項之洗錢罪，為想像競合犯，應依
    刑法第55條規定，從一重依刑法第339條之4第1項第1款、第
    2款之三人以上共同冒用公務員名義詐欺取財罪處斷。
㈤、累犯部分
  ⒈按立法者之所以以累犯規定加重本刑，理由在於行為人前因
    犯罪而經徒刑執行完畢或一部之執行而赦免後，理應產生警
    惕作用，返回社會後能因此自我控管，不再觸犯有期徒刑以
    上之罪。然而行為人卻故意再犯後罪，足見行為人有其特別
    惡性，且前罪之徒刑執行無成效，其對於刑罰之反應力顯然
    薄弱，其主觀惡性較重，故認有必要加重後罪本刑至二分之
    一處罰，而其所加重處罰者，係後罪行為，而非前罪行為，
    自不生是否違反憲法一行為不二罰原則之問題。惟系爭規定
    不分情節，一律加重最低本刑，於不符合刑法第59條所定要
    件之情形下，致生行為人所受之刑罰超過其所應負擔罪責之
    個案，其人身自由因此遭受過苛之侵害部分（如最低法定本
    刑為6 月有期徒刑，因累犯加重最低本刑之結果，或易服社
    會勞動），對人民受憲法第8 條保障之人身自由所為限制，
    不符憲法罪刑相當原則。於立法修正前，為避免發生上述罪
    刑不相當之情形，法院就該個案應依本解釋意旨，裁量是否
    加重最低本刑（司法院大法官解釋釋字第775 號解釋文及理
    由書意旨參照）。又刑法第47條累犯原規定「應」加重最低
    本刑，依上開大法官解釋，於修法前暫時由法院裁量「得」
    加重最低本刑，法院應視前案（故意或過失）徒刑之執行完
    畢情形（有無入監執行完畢、是否易科罰金或易服社會勞動
    而視為執行完畢）、5年以內（5年之初期、中期、末期）、
    再犯後罪（是否同一罪質、重罪或輕罪）等，綜合判斷累犯
    個案有無因加重本刑致生行為人所受的刑罰超過其所應負擔
    罪責的情形（林俊益大法官提出蔡炯燉大法官加入釋字第77
     5 號解釋協同意見書意旨參照）。即法院應於個案中審酌
    該當累犯加重要件者，加重最低本刑是否使其人身自由因此
    遭受過苛之侵害，以裁量是否依累犯規定加重最低本刑。
  ⒉查被告前因詐欺案件，經臺灣臺中地方法院以109年度金訴字
    第95號判決判處有期徒刑1年1月確定，已於110年9月5日因
    縮短刑期執畢出監，有臺灣高等法院被告前案紀錄表在卷可
    稽。其於執行完畢後，5年以內故意再犯本件有期徒刑以上
    之罪，已該當刑法第47條第1項累犯加重其刑之要件。而審
    酌被告前案亦係參與詐欺集團而犯三人以上共同冒用公務員
    名義詐欺取財罪，與本案罪質同一，執行完畢距本案犯行相
    隔未及半年，為5年之初期，且依累犯規定加重最低本刑，
    尚無使其人身自由因此遭受過苛侵害而超過其所應負擔罪責
    之情形，爰依刑法第47條第1項規定，加重其刑。
㈥、本案告訴人係於110年11月20日經臺北市政府警察局萬華分局
    東園街派出所（下稱東園街派出所）員警探訪始發現遭詐騙
    而至派出所報案製作筆錄，有東園街派出所刑案陳報單及告
    訴人110年11月20日調查筆錄在卷可稽（見偵查卷第7頁、第
    19頁）。而被告係於110年11月19日晚間7時30分許，因在臺
    北市○○區○○路000巷0號前欲向另案被害人收取詐騙款項時遭
    臺北市政府警察局士林分局社子派出所（下稱社子派出所）
    員警當場逮捕，於偵辦期間，被告向員警供述當日遭查獲前
    ，另有聽從指示抵達萬華一帶完成面交，員警循線確認面交
    地址（即本案案發地點）後，隨即向管轄派出所即東園街派
    出所提供情資並通知告訴人，有臺北市政府警察局士林分局
    社子派出所偵查戴宏偉涉嫌詐欺案職務報告書在卷足憑（見
    本院卷第161頁），是被告於員警查知本案犯罪前，即主動
    坦承其犯行，符合自首之要件，爰依刑法第62條前段規定，
    減輕其刑。並與前開累犯加重事由依法予以先加後減之。
㈦、又被告於本院準備程序及審理中就本案洗錢部分自白犯罪，
    應依洗錢防制法第16條第2項減輕其刑（最高法院108年度台
    上字第4405、4408號刑事判決同此見解）。輕罪之減輕其刑
    事由若未形成處斷刑之外部性界限，自得將之移入刑法第57
    條或第59條之科刑審酌事項內，列為是否酌量從輕量刑之考
    量因子（109年度台上字第3936號刑事判決意旨參照），是
    本件洗錢減輕其刑部分自得作為科刑審酌事項，附此敘明。
㈧、爰以行為人之責任為基礎，審酌被告負責向告訴人面交收取
    財物，再將財物放置於詐欺集團上游成員指定之地點而由同
    集團不詳成員收取之犯罪情節，兼衡被告於本院準備程序及
    審理中坦承犯行之犯後態度，及被告自陳目前在監無能力賠
    償等語（見本院卷第93頁），並參酌其自述國中畢業之智識
    程度，入監前擔任臨時工，日薪約新臺幣1,500元，未婚，
    無子女，需扶養患有唐氏症姐姐之生活狀況（見本院卷第11
    5頁）等一切情狀，量處如主文所示之刑，以示懲儆。
四、沒收部分
　　本案告訴人交付予被告收之財物經被告轉交予本案詐欺集團
    成員，且其個人尚未獲取報酬，業經被告陳明在卷（見本院
    卷第94頁），而本案尚無積極證據證明被告就其犯行已獲有
    報酬，自無從認定有何犯罪所得，起訴意旨認應沒收部分尚
    有誤會，附此敘明。　　
據上論斷，應依刑事訴訟法第273條之1第1項、第299條第1項前
段、第310條之2、第454條第2項，洗錢防制法第14條第1項、第1
6條第2項，刑法第11條前段、第28條、第339條之4第1項第1款、
第2款、第55條、第47條第1項、第62條前段，刑法施行法第1條
之1第1項，判決如主文。
本案經檢察官趙維琦提起公訴，檢察官蔡名堯到庭執行職務。
中　　華　　民　　國　　111 　年　　3 　　月　　25　　日
                    刑事第二十庭法  官    謝欣宓
上正本證明與原本無異。 
如不服本判決應於收受送達後20日內向本院提出上訴書狀，並應
敘述具體理由；其未敘述上訴理由者，應於上訴期間屆滿後20日
內向本院補提理由書（均須按他造當事人之人數附繕本）「切勿
逕送上級法院」。告訴人或被害人如對於本判決不服者，應具備
理由請求檢察官上訴，其上訴期間之計算係以檢察官收受判決正
本之日期為準。因疫情而遲誤不變期間，得向法院聲請回復原狀
。
                                書記官    朱俶伶　
中　　華　　民　　國　　111 　年　　3 　　月　　25　　日
附錄本案論罪科刑法條
中華民國刑法第339條之4
犯第339條詐欺罪而有下列情形之一者，處1年以上7年以下有期
徒刑，得併科1百萬元以下罰金：
一、冒用政府機關或公務員名義犯之。
二、三人以上共同犯之。
三、以廣播電視、電子通訊、網際網路或其他媒體等傳播工具，
    對公眾散布而犯之。
前項之未遂犯罰之。
洗錢防制法第14條
有第二條各款所列洗錢行為者，處7年以下有期徒刑，併科新臺
幣5百萬元以下罰金。
前項之未遂犯罰之。
前二項情形，不得科以超過其特定犯罪所定最重本刑之刑。
附件
臺灣臺北地方檢察署檢察官起訴書
                                    110年度偵字第36607號
　　被　　　告　戴宏偉　男　20歲（民國00年0月00日生）
　　　　　　　　　　　　住嘉義縣○○鄉○○○0000號
                        （另案於法務部矯正署臺北看守所                          羈 押中）
　　　　　　　　　　　　國民身分證統一編號：Z000000000號
上列被告因詐欺等案件，業經偵查終結，認應提起公訴，茲將犯
罪事實及證據並所犯法條分敘如下：
　　　　犯罪事實
一、戴宏偉前因詐欺等案件，經臺灣臺中地方法院以109年度金
    訴字第95號判決處有期徒刑1年1月確定，於民國110年9月5
    日縮短刑期執行完畢出監。詎其猶不知悛悔，自110年11月間
    某日起，加入真實姓名年籍不詳綽號「特斯拉」、「倉鼠」及
    其所屬真實姓名年籍不詳之成年人所組成之詐欺集團（下稱本
    案詐欺集團），擔任向被害人當面領取詐騙財物之車手。戴
    宏偉、「特斯拉」、「倉鼠」與本案詐欺集團成員間，共同
    意圖為自己不法之所有，基於3人以上共同冒用政府機關或公
    務員名義詐欺取財及洗錢之犯意聯絡，於110年11月19日10
    時20分許，先由本案詐欺集團不詳成員冒稱係臺北市中正區
    戶政事務所人員、特偵組之大隊長及檢察官等公務員致電王
    潘愛珠，佯稱其遭冒用申辦戶籍謄本，可協助釐清案情云云
    ，致王潘愛珠陷於錯誤，依指示準備金飾1盒（內含金項鍊1
    0條、金手鍊10條、金手環1個、金戒指8個，價值共計新臺
    幣70萬元），「特斯拉」再以可遠端刪除內容之通訊軟體「
    TELEGRAM」（APP圖示為紙飛機）聯繫戴宏偉於同日13時許
    ，前往臺北市○○區○○街000巷0弄0號之王潘愛珠住處前，向
    王潘愛珠收取前開金飾1盒，戴宏偉再依「TELEGRAM」暱稱
    「倉鼠」之指示，前往臺北市○○區○○○路0段0號之摩斯漢堡
    中山二店，將上開財物放置在該店2樓男性廁所內，再由本
    案詐欺集團不詳成員收取後繳回本案詐欺集團，而以此迂迴
    之方式掩飾特定犯罪所得之來源及去向。嗣因王潘愛珠察覺
    有異，始知受騙。
二、案經王潘愛珠訴請臺北市政府警察局萬華分局報告偵辦。
　　　　證據並所犯法條
一、證據清單及待證事實：
編號 證據名稱 待證事實 1 被告戴宏偉於警詢及偵查中之供述 被告於犯罪事實欄所載時、地，依「特斯拉」指示向告訴人陳稱「主任叫我來拿東西」等語後，即向告訴人收取金飾1盒，再依「倉鼠」指示將上開財物放至指定地點之事實。 2 (1)證人即告訴人王潘愛珠於警詢時之證述 (2)內政部警政署反詐騙諮詢專線紀錄表、臺北市政府警察局萬華分局東園街派出所受（處）理案件證明單、受理各類案件紀錄表各1份 告訴人遭到詐騙及交付被告金飾1盒之過程之事實。 3 監視器錄影畫面截圖3張 被告於犯罪事實欄所載時、地前往告訴人住處向告訴人收取財物之事實。 
二、核被告所為，係犯刑法第339條之4第1項第1款、第2款之3人
    以上共同冒用政府機關或公務員名義詐欺取財及違反洗錢防
    制法第14條第1項之洗錢罪嫌。被告與「特斯拉」、「倉鼠
    」及本案詐欺集團成員間，就上開犯行，有犯意聯絡及行為
    分擔，請論以共同正犯。被告所犯上開各罪間，係以一行為
    同時觸犯數罪，為想像競合犯，依刑法第55條前段規定，請
    從較重之3人以上共同冒用政府機關及公務員名義詐欺取財
    罪嫌處斷。另被告曾受有期徒刑執行完畢，有刑案資料查註紀
    錄表附卷可憑，其於執行完畢5年以內故意再犯本案有期徒刑
    以上之罪，為累犯，請依司法院大法官釋字第775號解釋意旨
    ，裁量是否加重最低本刑。至被告未扣案之犯罪所得，請依
    刑法第38條之1第1項前段規定，宣告沒收，於全部或一部不
    能沒收或不宜執行沒收時，依同法條第3項之規定追徵其價額
    。
三、依刑事訴訟法第251條第1項提起公訴。
　　此　致
臺灣臺北地方法院
中　　華　　民　　國　 110　　年　　12　　月　　23　　日
                              檢　察　官   趙  維  琦 
本件正本證明與原本無異　　　　　　　　　　　　　　　　　
中　　華　　民　　國 　111　　年　   1    月　  10    日
　　　　　　　　　　  　　    書　記　官   張  家  瑩
附錄本案所犯法條全文
中華民國刑法第339條之4
犯第 339 條詐欺罪而有下列情形之一者，處 1 年以上 7 年以
下有期徒刑，得併科 1 百萬元以下罰金：
一、冒用政府機關或公務員名義犯之。
二、三人以上共同犯之。
三、以廣播電視、電子通訊、網際網路或其他媒體等傳播工具，
    對公眾散布而犯之。
前項之未遂犯罰之。　
洗錢防制法第14條
有第二條各款所列洗錢行為者，處 7 年以下有期徒刑，併科新
臺幣 5 百萬元以下罰金。
前項之未遂犯罰之。
前二項情形，不得科以超過其特定犯罪所定最重本刑之刑。